ACORDAO-COMPLETO-2346342

ACÓRDÃO 1188/2019 ATA 17/2019 - PLENÁRIO

VISTOS, relatados e discutidos estes embargos de declaração opostos por Cooperestrada Cooperativa de Transportes e Logística em face do Acórdão 61/2019-TCU-Plenário, por meio do qual o Tribunal, dentre outras medidas, aplicou-lhe a sanção prevista no art. 46 da Lei 8.443/1992, declarando-a inidônea para participar, por cinco anos, de licitações na Administração Pública Federal;
ACORDAM os Ministros do Tribunal de Contas da União, reunidos em Sessão do Plenário, diante das razões expostas pelo Relator, em:
9.1. com fundamento nos arts. 32, inciso II, e 34, da Lei 8.443/1992, conhecer e rejeitar os presentes embargos de declaração;
9.2. dar ciência deste acórdão à embargante.

Embargos de declaração opostos em face de decisão que, em processo de denúncia, aplicou ao embargante a sanção de inidoneidade para participar de licitações na Administração Pública Federal em razão de irregularidades em pregões eletrônicos realizados para contratação de serviços de transporte urbano de cargas.

Empresa Brasileira de Correios e Telégrafos.

3. Embargante: Cooperestrada Cooperativa de Transportes e Logística (16.616.292/0001-21).

13.1. Ministros presentes: José Mucio Monteiro (Presidente), Walton Alencar Rodrigues, Augusto Nardes, Raimundo Carreiro e Bruno Dantas (Relator).
13.2. Ministro-Substituto convocado: Augusto Sherman Cavalcanti.
13.3. Ministros-Substitutos presentes: Marcos Bemquerer Costa e André Luís de Carvalho.

ACORDAO-COMPLETO-2412806

Acórdão 1430/2020 - Plenário

ACORDAO-COMPLETO-2391105

Acórdão 300/2020 - Plenário

BRUNO DANTAS

Ministro Bruno Dantas.

Trata-se de embargos de declaração opostos por Cooperestrada Cooperativa de Transportes e Logística (peça 198) em face do Acórdão 61/2019-TCU-Plenário, por meio do qual o Tribunal, no que interessa à embargante, aplicou-lhe a sanção prevista no art. 46 da Lei 8.443/1992, declarando-a inidônea para participar, por cinco anos, de licitações na Administração Pública Federal.
2.	Nesta oportunidade, a recorrente alega que a deliberação recorrida conteria duas obscuridades e uma omissão. 
3.	A primeira obscuridade residiria na aplicação, pelo Tribunal, da sanção de inidoneidade sob alegada premissa de que a entidade contratante não a teria apenado no âmbito administrativo. Destaca que, ao contrário do registrado na decisão, os Correios impuseram à recorrente, em junho de 2018, penalidade de impedimento para licitar pelo prazo de 18 meses, de maneira que a decisão do TCU configuraria bis in idem. Nessa linha, invoca os fundamentos do Acórdão 1408/2014-TCU-Plenário e doutrina a respeito da banalização das sanções administrativas.
4.	A segunda obscuridade decorreria de suposta ausência de critério objetivo a nortear a dosimetria da sanção aplicada (horizonte temporal de cinco anos) , em desatenção aos princípios da razoabilidade e da proporcionalidade.
5.	Por fim, alega omissão do Tribunal em pronunciar-se a respeito da prescrição da pretensão punitiva no caso concreto. Defende que eventual penalidade só seria aplicável durante a execução dos contratos derivados das fraudes identificadas nas licitações.
6.	Diante da pretensa relevância das questões aduzidas, finaliza o expediente com o seguinte pedido:
"Ex positis, requer-se o conhecimento e provimento dos presentes embargos, a fim de: 
Ser sanada a obscuridade de modo a levar em consideração a aplicação de penalidade de impedimento de licitar imposta pelos Correios, ocasionando, destarte, no afastamento ou na diminuição da sanção aqui imposta, diante da configuração de bis in idem; 
Ser sanada a obscuridade a fim de reavaliar a sanção imposta em atendimento aos princípios proporcionalidade e razoabilidade; 
Ser suprida a omissão, de modo a manifestar-se sobre a prescrição, pois já findados os contratos."
	É o Relatório.

Luciano Elias Reis (38.577/OAB-PR) e outros, representando Cooperestrada Cooperativa de Transportes e Logística.

Não atuou.

DENÚNCIA. IRREGULARIDADES EM PREGÕES REALIZADOS PELA EMPRESA BRASILEIRA DE CORREIOS E TELÉGRAFOS (ECT) PARA CONTRATAÇÃO DE SERVIÇOS DE TRANSPORTE URBANO. FRAUDE. ENQUADRAMENTO INDEVIDO COMO MICRO E PEQUENA EMPRESA, PREVISTO NA LEI COMPLEMENTAR 123/2006. INDÍCIOS DE BURLA À SANÇÃO DE INIDONEIDADE POR MEIO DE CONSTITUIÇÃO DE NOVA PESSOA JURÍDICA COM SEMELHANÇA DE FATO À ANTERIORMENTE SANCIONADA. POSSÍVEIS FALHAS DE PARTE DOS PREGOEIROS. AUDIÊNCIAS. ACOLHIMENTO DAS RAZÕES DE JUSTIFICATIVA DOS PREGOEIROS. REJEIÇÃO DAS RAZÕES DE JUSTIFICATIVA DAS PESSOAS JURÍDICAS. PROCEDÊNCIA PARCIAL DA DENÚNCIA. DECLARAÇÃO DE INIDONEIDADE. EMBARGOS DE DECLARAÇÃO. AUSÊNCIA DE CONTRADIÇÃO, OBSCURIDADE OU OMISSÃO. CONHECIMENTO E REJEIÇÃO.

DENÚNCIA (DEN)

Secretaria de Controle Externo de Aquisições Logísticas (Selog).

Trata-se de embargos de declaração opostos por Cooperestrada Cooperativa de Transportes e Logística em face do Acórdão 61/2019-TCU-Plenário, por meio do qual o Tribunal, no que interessa à embargante, aplicou-lhe a sanção prevista no art. 46 da Lei 8.443/1992, na forma de declaração de inidoneidade para participar, por cinco anos, de licitações na Administração Pública Federal.
2.	Nesta oportunidade, a recorrente alega que a deliberação conteria três vícios ensejadores dos aclaratórios, a saber: i) obscuridade quanto à aplicação da penalidade pelo TCU, que, segundo a embargante, configuraria bis in idem; ii) obscuridade quanto ao critério da dosimetria da sanção aplicada; e iii) omissão quanto à incidência de prescrição da pretensão punitiva no caso concreto.
3.	Satisfeitos os requisitos atinentes à espécie, os presentes embargos devem ser conhecidos, com fundamento nos arts. 32, inciso II, e 34, da Lei 8.443/1992.
4.	No mérito, verifico que a embargante deseja se utilizar do instrumento para rediscutir a justiça ou adequabilidade do julgamento, o que não é possível por essa via recursal.
5.	Os embargos de declaração não se prestam ao reexame das provas ou fundamentos da decisão, mas, sim, a sanar vícios na decisão, dando-lhe inteireza, harmonia lógica e clareza. Sobre o tema, devo transcrever o seguinte excerto do Acórdão 1218/2015-TCU-Plenário (destaquei) :
"Antes de tratar especificamente dos argumentos trazidos pelos embargantes, lembro que essa espécie recursal, cujo objetivo é sanar eventuais omissões, obscuridades ou contradições, não deve ser manejada para rediscussão de mérito, o que representa, na prática, a possibilidade de repetição de um mesmo recurso, ferindo os princípios da singularidade, da isonomia e da celeridade processual. Os embargos declaratórios devem ter como fundamentação a obscuridade (falta de clareza na redação do julgado) , contradição (existência de proposições inconciliáveis entre si) e omissão (falta de pronunciamento judicial sobre matéria que deveria ter sido apreciada pelo juiz) ."
Embora a recorrente tenha arguido a existência de obscuridade e omissão, não logra demonstrar especificamente a ocorrência desses supostos vícios, na forma de falta de clareza ou precisão redacional ou ausência de pronunciamento acerca de tema que deveria ter sido apreciado. 
Nos termos do Acórdão 1914/2010-TCU-Plenário, obscuridade é o defeito consistente na difícil compreensão do texto da sentença e pode decorrer de simples defeito redacional ou mesmo de má formulação de conceitos. Há obscuridade quando a sentença está incompreensível no comando que impõe e na manifestação de conhecimento e vontade do julgador. Sob tal critério, não vejo obscuridade na deliberação anterior deste Tribunal, tampouco entendo que as razões aduzidas pelo embargante se enquadrem em tal requisito da espécie recursal.
Outrossim, não restam demonstradas omissões no julgado. Os pontos sobre os quais se fundaram a apelação da recorrente estão bastante claros e constam da decisão vergastada, inclusive no que respeita à dosimetria (parágrafo 17 do Voto condutor) . Tampouco esta Corte deixou de se manifestar sobre os pontos levantados nas razões de justificativa do embargante.
Em que pese todo o exposto, encontro espaço tão somente para tratar da prescrição, por se tratar de questão processual de ordem pública. Ao contrário do defendido pela recorrente, a prescrição da pretensão punitiva perante o Tribunal de Contas da União se consuma em dez anos (v.g. Acórdão 1441/2016-TCU-Plenário) .
No caso vertente, entre as fraudes apuradas e o ato que ordenou a audiência dos responsáveis, não transcorreram dez anos, sendo certo que a prescrição não se operou. Ademais, a tese ofertada pelo embargante, de que eventual penalidade só poderia ser aplicada durante a execução dos contratos derivados das licitações eivadas de fraude, não vem acompanhada de qualquer doutrina, jurisprudência ou legislação que lhe dê suporte.
A finalidade pretendida pela recorrente, portanto, é incabível na espécie recursal eleita, a qual é via estreita destinada tão somente a integrar ou esclarecer a decisão impugnada. Se a embargante procura demonstrar seu inconformismo com o resultado do julgamento e reinstalar a discussão jurídica já apreciada pelo Tribunal, deverá fazê-lo pelas vias recursais adequadas, pois extrapola os limites dos embargos de declaração o rejulgamento da causa.
De tal modo que, inexistindo quaisquer contradições, obscuridades, omissões ou outros vícios a serem sanados na deliberação atacada, devem ser rejeitados os presentes embargos.
	Ante o exposto, voto por que o Tribunal adote o Acórdão que ora submeto à deliberação deste Colegiado.
TCU, Sala das Sessões Ministro Luciano Brandão Alves de Souza, em 22 de maio de 2019.
Ministro BRUNO DANTAS 
Relator